【裁判字號】    98,上,409
【裁判日期】    990224
【裁判案由】    損害賠償等
【裁判全文】
臺灣高等法院臺中分院民事判決  98年度上字第409號
上  訴  人  甲○○
上  訴  人  戊○○
上  訴  人  己○○
上  訴  人  庚○○
前列四人共同
訴訟代理人  施瑞章  律師
視同上訴人  丁○○
被 上 訴人  乙○○
被 上 訴人  丙○○
前列二人共同
訴訟代理人  李慶松  律師
上列當事人間請求損害賠償等事件，上訴人對於民國98年10月5
日臺灣彰化地方法院97年度訴字第569號第一審判決提起上訴，
本院於99年2月3日言詞辯論終結，判決如下：
    主  文
原判決關於命上訴人甲○○、戊○○、己○○及視同上訴人丁○
○連帶給付被上訴人乙○○新台幣壹佰陸拾萬元本息，及連帶給
付被上訴人丙○○新台幣貳佰陸拾萬元本息；暨不真正連帶債務
部分，及該部分假執行之宣告，暨訴訟費用之裁判均廢棄。
上開廢棄部分，被上訴人乙○○、丙○○在第一審之訴及其假執
行之聲請均駁回。
其餘上訴駁回。
第一、二審訴訟費用由上訴人庚○○負擔二分之一，餘由被上訴
人乙○○、丙○○負擔。
    事實及理由
壹、程序方面：
    按民法第二百七十五條規定連帶債務人中之一人受確定判決
    ，而其判決非基於該債務人之個人關係者，為他債務人之利
    益亦生效力，故債權人以各連帶債務人為共同被告提起給付
    之訴，被告一人提出非基於其個人關係之抗辯有理由者，對
    於被告各人即屬必須合一確定，自應適用民事訴訟法第五十
    六條第一項之規定，最高法院33年上字第4810號著有判例。
    查本件被上訴人等於原審主張依共同侵權行為之法律關係，
    請求上訴人甲○○、戊○○、己○○，及視同上訴人丁○○
    （下簡稱甲○○等四人）連帶賠償被上訴人乙○○、丙○○
    新台幣（下同）一百六十萬元本息及二百六十萬元本息部分
    ，經原審判令被上訴人甲○○等四人應連帶給付如數賠償，
    嗣雖上訴人甲○○、戊○○、己○○提起上訴，惟查其上訴
    理由乃否認彼等有共同詐欺行為云云（見本審卷第100頁反
    面），係基於非個人關係之抗辯，依民事訴訟法第56條第1
    項第1款規定，有利益於共同訴訟人，其上訴效力及於其他
    共同訴訟人丁○○，合先明。
貳、訴訟要旨：
一、本件被上訴人主張：緣視同上訴人丁○○（下簡稱上訴人）
    為上訴人慶虹建設有限公司（以下簡稱慶虹公司）負責人，
    上訴人戊○○則為丁○○之夫，上訴人己○○為丁○○之子
    ，上訴人甲○○為己○○之妻。渠等為圖詐欺被上訴人等二
    人購屋款，明知已無資力，且無興建完成房屋之能力與誠意
    ，而分別於民國（下同）九十四年十月間及九十五年三月間
    ，向被上訴人二人詐稱慶虹公司於彰化縣鹿港鎮○○段3722
    -5地號等土地上興建房屋，向被上訴人等人銷售預售屋，被
    上訴人等二人一時不查受騙，而與上訴人己○○等人簽訂土
    地、房屋預定買賣契約書，分由被上訴人乙○○購買坐落彰
    化縣鹿港鎮○○段3722-5地號土地上之房屋（地政事務所測
    量後暫編建號3188、3099），被上訴人丙○○購買坐落同段
    3722-6地號土地上之房屋（地政事務所測量後暫編建號3189
    、3100）。又被上訴人丙○○於簽約後即依約先後於94年10
    月23日簽約日交付300,000元（己○○收）、95年2月27日交
    付700, 000元（甲○○收）、95年4月11日交付700,000元（
    甲○○收），95年6月15日交付700,000元（己○○收）；被
    上訴人乙○○亦依約於95年3月16日交付550,000元（甲○○
    收）、95年4月15日（原判決誤書為96年）交付450000元（
    己○○收）、95年6月15日交付450,000元（戊○○收）。其
    後發現被上訴人繳付之購屋款有遭上訴人己○○夫妻挪用情
    形，建物新建工程亦因積欠承攬工程公司款項而停頓後，即
    行停止繳交期款。嗣後上訴人庚○○（丁○○之女兒）於九
    十五年九月間出面，向被上訴人等人表示系爭房屋興建工程
    將由伊接手，並表示預售屋買賣契約由伊『概括承受』，且
    要求被上訴人丙○○續繳買賣期款二十萬元，要求被上訴人
    乙○○續繳買賣期款十五萬元，被上訴人等二人因信任上訴
    人庚○○有誠意續建房屋，乃依其請求於96年2月16日分別
    繳付二十萬元及十五萬元，總計被上訴人丙○○已繳交2600
    ,000元、被上訴人乙○○已交1600,000元。詎上訴人庚○○
    卻於九十六年五月間發函抱怨遭受包商刁難後，即停止房屋
    新建工程之施作，且拒絕出面處理預售屋買賣契約事宜，被
    上訴人等二人始知又遭上訴人等人詐騙。綜上，本件上訴人
    庚○○、丁○○、戊○○、己○○及甲○○等人利用銷售預
    售屋作為藉口，詐騙被上訴人二人購屋款，分別造成被上訴
    人丙○○受有二百六十萬元，被上訴人乙○○受有一百六十
    萬元之損失，被上訴人等二人爰共同依侵權行為之法律關係
    ，請求渠等連帶負損害賠償責任。又上訴人庚○○出面要求
    被上訴人等二人繼續繳交預售屋期款時，即一再表示伊會負
    完全責任，並於歷次函文通知時，迭次於函內強調『契約內
    容我概括全受』、『毅然決然地接下這．．．．工程．．屆
    時，雖也背負債務，但畢竟這重責大任也安然放下」。又被
    上訴人等二人亦係因信任上訴人庚○○為老師的身分，認為
    其承諾可為信賴，始同意再繼續繳付預售屋期款，其所為前
    開概括承受的表示應有其效力。再者，上訴人庚○○係與慶
    虹公司負責人丁○○一起前來向被上訴人等二人收款，收款
    當時亦同時於渠等準備的96年2月16日契約加註條款上『賣
    方』位置上簽名蓋章，當時上訴人丁○○亦在場配合在賣方
    欄位蓋章及簽名，自亦足以證明上訴人庚○○確係與慶虹公
    司併立於賣方立場及地位收取被上訴人等二人之款項，亦即
    上訴人庚○○係向被上訴人等二人承諾併存概括承受慶虹公
    司的義務，應係併存之債務承擔。又查被上訴人二人所購買
    之上開不動產，業經原法院九十六年度執字第105號執行案
    件拍賣由第三人拍定，應認已給付不能，為此被上訴人等二
    人爰併依民法第二百五十六條、第二百二十六條規定聲明解
    除預售屋買賣契約，及依同法第二百五十九條規定請求回復
    原狀，請求上訴人慶虹公司及庚○○（併存概括承受）返還
    被上訴人等二人所給付之買賣價金期款，並以本起訴狀之送
    達以代解除契約之通知，為此聲明：(一)原審被告慶虹建設有
    限公司應給付被上訴人乙○○新台幣壹佰陸拾萬元，及自九
    十六年二月十六日起，至清償日止，按年息百分之五計算之
    利息。上訴人庚○○應給付被上訴人乙○○壹佰陸拾萬元，
    及自九十六年二月十六日起，至清償日止，按年息百分之五
    計算之利息。上訴人丁○○、戊○○、己○○及甲○○應連
    帶給付原告乙○○壹佰陸拾萬元，及自九十六年二月十六日
    起，至清償日止，按年息百分之五計算之利息。如上訴人其
    中一人已為給付，其餘上訴人於給付金額範圍內，免除其給
    付義務。(二)原審被告慶虹建設有限公司應給付被上訴人丙○
    ○新台幣貳佰陸拾萬元，及自九十六年二月十六日起，至清
    償日止，按年息百分之五計算之利息。上訴人庚○○應給付
    被上訴人丙○○新台幣貳佰陸拾萬元，及自九十六年二月十
    六日起，至清償日止，按年息百分之五計算之利息。上訴人
    丁○○、戊○○、己○○及甲○○應連帶給付被上訴人丙○
    ○新台幣貳佰陸拾萬元，及自九十六年二月十六日起，至清
    償日止，按年息百分之五計算之利息。如上訴人其中一人已
    為給付，其餘上訴人於給付金額範圍內，免除其給付義務等
    詞。並求為判決駁回對造之上訴。（又原審判令：原審被告
    慶虹建設有限公司應給付被上訴人乙○○新台幣壹佰陸拾萬
    元本息，原審被告慶虹建設有限公司應給付被上訴人丙○○
    新台幣貳佰陸拾萬元本息部分，慶虹公司並未上訴而告確定
    ）。
二、上訴人等則以：上訴人等否認彼等有詐欺被上訴人之行為。
    又原審被告慶虹公司於94年12月8日向彰化縣政府申請取得
    建築執照後，即於彰化縣鹿港鎮○○段第3722-5、3722-6地
    號二筆土地上開工興建房屋，至95年5月已完成二樓頂板之
    工程進度，僅因當時變更設計遲延未核准，又遇水泥、鋼材
    等各項原物料、建材價格飛漲，導致慶虹公司財務短絀不堪
    負荷，致該興建工程停頓施工。其後慶虹公司為求繼續興建
    ，更向庚○○借貸資金，支付承建包商，繼續興建至三樓頂
    板完成。縱慶虹公司其後因原物料等建材成本飛漲致財力短
    絀、停工、招致上開不動產遭法院拍賣，而有債務不履行之
    情形，終非可謂上訴人施行詐術謀得購屋款之侵權行為。且
    上訴人向被上訴人收取購屋款後，均全數交由慶虹公司，並
    未對被上訴人詐騙購屋款。又上訴人庚○○大學畢業後僅任
    職國小教師，不懂法律，為對母親丁○○盡孝心，施以援手
    ，是其雖曾代慶虹公司通知被上訴人等，協助慶虹公司聯繫
    告知工程施工進度，並表示契約內容我「概括全受」云云，
    惟並非如被上訴人等所主張之伊已「概括承受」慶虹公司與
    被上訴人等之預售屋契約之權利義務。而被上訴人等自始至
    終亦未曾表示同意由上訴人庚○○承擔慶虹公司與被上訴人
    二人關於預售屋買賣契約之權利義務。且連帶債務依民法第
    272條規定，應經債務人明示之，然查庚○○並未明示作為
    連帶債務人，是上訴人庚○○僅係代理慶虹公司通知被上訴
    人等，系爭預售屋興建工程，將由上訴人庚○○督促聯繫協
    助興建，並非由上訴人庚○○承擔慶虹公司與被上訴人等二
    人所定預售屋契約之一切權利義務關係。另上訴人庚○○於
    96年2月16日契約加註條款上『賣方』位置上簽名蓋章，僅
    代慶虹公司簽立收款證明而已等詞置辯。並求為判決：(一)原
    判決關於上訴人部分廢棄。(二)上開廢棄部分，被上訴人於第
    一審之訴暨假執行之聲請均駁回。(三)第一、二審之訴訟費用
    ，由被上訴人負擔。(四)如受不利益之判決，請准供擔保，免
    為假執行。
參、法官協議兩造爭點整理：（見本審卷第37頁至第38頁）
一、兩造不爭執事項：
  (一)丁○○為慶虹建設有限公司（下簡稱慶虹公司）負責人，戊
    ○○為丁○○之夫，己○○為丁○○之子，甲○○為己○○
    之妻。丁○○、戊○○、己○○、甲○○等四人分別於民國
    （下同）九十四年十月間及九十五年三月間，向乙○○、丙
    ○○二人銷售坐落彰化縣鹿港鎮○○段3722-5地號等土地上
    之預售屋，兩造並簽訂土地、房屋預定買賣契約書（下稱系
    爭契約書），乙○○購買坐落彰化縣鹿港鎮○○段3722-5地
    號土地上之房屋（地政事務所測量後暫編建號3188、3099）
    ，丙○○購買坐落同段3722-6地號土地上之房屋（地政事務
    所測量後暫編建號3189、3100；下簡稱系爭不動產）。
  (二)丙○○先後於94.10.23簽約日交付新台幣（下同）300,000
    元（己○○收）、95.2.27交付700,000元（甲○○收）、95
    .4.11交付700,000元（甲○○收），95.6.15交付700,000元
    （己○○收）。
    乙○○先後於95.3.16交付550,000元（甲○○收）、95.4.1
    5交付450,000元（己○○收）、95.6.15交付450,000元（戊
    ○○收）。
  (三)庚○○代理慶虹公司於2006年9月15日、2006年9月23日、20
    06年10月2日、2006年10月20日發通知書載有「契約內容我
    概括全受，我將就會積極聯繫告知工程進度，儘速推動工務
    速度，以維雙方權益」等語。
  (四)乙○○、丙○○二人所購買之上開系爭不動產，業經彰化地
    方法院96年度執字第105號執行案件拍賣由第三人拍定已給
    付不能。並經本院調閱上開執行卷宗，核閱無誤。
  (五)乙○○、丙○○二人依民法第256條、第226條規定聲明解除
    預售屋買賣契約，並以97年6月24日起訴狀之送達對造時，
    為解除上開買賣契約之通知。
  (六)臺灣彰化地方法院96年度建字第16號原告施阿財與被告許振
    、庚○○、戊○○間請求給付工程款事件判決確定，其判
    決主文：
    『被告許振應給付原告新臺幣參拾萬元，及自民國九十六
    年六月二日起至清償日止，按年息百分之五計算之利息。被
    告庚○○應給付原告新臺幣參拾萬玖仟捌佰元，及自民國九
    十六年六月二日起至清償日止，按年息百分之五計算之利息
    。
    原告其餘之訴駁回。
    訴訟費用新臺幣壹萬零陸佰捌拾肆元由被告許振負擔千分
    之三一九，被告庚○○負擔千分之三二九，餘由原告負擔。
    本判決第一項於原告以新臺幣壹拾萬元供擔保後得假執行。
    本判決第二項於原告以新臺幣壹拾萬肆仟元供擔保後得假執
    行；但被告庚○○以新臺幣參拾萬玖仟捌佰元為原告預供擔
    保後，得免為假執行。
    原告其餘假執行之聲請駁回。』。並經本院調閱上開民事卷
    宗，核閱無誤。
二、兩造爭執事項：
    本件庚○○就系爭不動產買賣契約是否有併存之債務承擔？
肆、得心證之理由：
一、被上訴人主張彼等於前開時地與原審被告慶虹公司訂立系爭
    不動產買賣契約（下簡稱系爭不動產買賣契約），並分別交
    付價金160萬元、260萬元，然系爭不動產業經法院拍賣並拍
    定於第三人而給付不能，被上訴人並以原審起訴狀送達為解
    除系爭不動產買賣契約之意思表示等情，為上訴人所不爭執
    ，並有系爭不動產契約書在卷可稽（見原審卷第9-36頁），
    及經本院調閱上開執行卷宗，核閱無誤，自屬實在。又被上
    訴人主張上訴人庚○○就系爭不動產買賣契約有併存之債務
    承擔之法律關係，應負連帶返還價金之義務等情，然為上訴
    人庚○○所否認，是本件首應審究者，厥為上訴人庚○○就
    系爭不動產買賣契約是否有併存之債務承擔法律關係？茲分
    述如下：
  (一)按第三人與債權人訂立契約承擔債務人之債務者，其債務固
    於契約成立時移轉於該第三人，惟第三人與債權人訂立之契
    約，係由該第三人加入為債務人，而與原債務人就同一債務
    各負全部給付之責任者，雖學說上稱為重疊（併存）的債務
    承擔，究與民法第三百條所規定之免責的債務承擔不同，原
    債務人就其債務仍與該第三人連帶負其責任。申言之，免責
    的債務承擔者，契約生效後，原債務人脫離債務關係；而併
    存的債務承擔者，第三人加入債務關係與原債務人併負同一
    之債務，而原債務人並未脫離債務關係。此觀最高法院23年
    上字第1377號判例，及49年台上字第2090號判例自明。
  (二)查上訴人庚○○迭次於2006年9月23日、10月2日、10月20日
    發函通知被上訴人之通知書表明：「概括全受」系爭不動產
    之工程，有該通知書三件在卷可按（見本審卷第79、83、84
    頁）。甚且於2006年9月15日通知書表明：「我是許小姐，
    近期內將由我來承接工程事務」；又於2006年10月28日通知
    書載明「我將會積極聯繫告知工程進度．．」；2007年5月6
    日通知書中表示「．．．毅然決然地接下這信義路第二層樓
    後續工程的興建．．．屆時，雖也背負債務，但畢竟這重責
    大任也安然放下。」。又於96年2月16日契約加註條款第17
    條「賣方：庚○○」處簽章，並收受被上訴人交付之價金，
    有該通知書三件及系爭不動產買賣契約等各在卷可按（見本
    審卷第80-82頁）。足證上訴人庚○○就系爭不動產買賣契
    約，有併存之債務承擔甚明。
  (三)又按解釋意思表示，應探求當事人之真意，不得拘泥於所用
    之辭句，民法第98條定有明文。雖上訴人庚○○抗辯伊上開
    通知書僅表示「概括全受」，並非「概括承受」云云。然查
    上開通知書雖表示「概括【全】受」，而與「概括【承】受
    」有一字之差。然上訴人庚○○進一步於通知書表明：「我
    是許小姐，近期內將由我來承接工程事務」；「我將會積極
    聯繫告知工程進度．．」；「．．．毅然決然地接下這信義
    路第二層樓後續工程的興建．．．屆時，雖也背負債務，但
    畢竟這重責大任也安然放下」。更於96年2月16日契約加註
    條款第17條載明「賣方：庚○○」處簽章，並收受被上訴人
    交付價金，業如前述足證上訴人庚○○就系爭不動產買賣契
    約，有併存之債務承擔意思表示至明，是上訴人庚○○上開
    辯解，顯不足採。
  (四)綜上，被上訴人既解除系爭不動產買賣契約，則慶虹公司與
    上訴人庚○○應連帶負回復原狀之義務，是被上訴人請求上
    訴人庚○○分別返還系爭不動產買賣價金160萬元、260萬元
    ，洵屬有據。
二、又被上訴人主張，上訴人庚○○、丁○○、戊○○、己○○
    及甲○○等人利用銷售預售屋（即系爭不動產買賣契約）作
    為藉口，詐騙被上訴人二人購屋款，分別造成被上訴人丙○
    ○受有二百六十萬元，被上訴人乙○○受有一百六十萬元之
    損失，並構成共同侵權行為云云。然為上訴人等所否認，並
    辯稱，係95年間慶虹公司因原物料等建材成本飛漲，致財力
    短絀、停工、招致系爭不動產拍賣，然上訴人等並無詐欺之
    行為等詞。經查，被上訴人主張上訴人有上開共同侵權行為
    ，無非以上訴人等收受被上訴人交付之預售屋款，及慶虹公
    司為丁○○之家族公司為主要論據。然查94、95年間，營造
    工程物價指數高達93.24%，及100%，有行政院營造工程物價
    指數表在卷可證（見本審卷第135頁）。又查，被上訴人所
    購買之系爭不動產，已興建至三樓樓板，而遭法院強制執行
    拍賣並拍定，亦有本院調閱原法院96年度執字第105號執行
    卷宗，核閱無誤。是上訴人辯稱，係95年間慶虹公司因原物
    料等建材成本飛漲，致財力短絀、停工、招致系爭不動產拍
    賣，應屬可信。故究難以上訴人等收受被上訴人交付之預售
    屋款，及慶虹公司為丁○○之家族公司，即逕認上訴人有詐
    欺之共同侵權行為。綜上，被上訴人未能舉證證明上訴人共
    同詐欺之行為，其逕以共同侵權行為請求上訴人等連帶負賠
    償之責，顯無理由。
伍、綜上所述，被上訴人本於併存之債務承擔之法律關係，請求
    上訴人庚○○分別返還乙○○160萬元價金、丙○○260萬元
    價金，及其法定遲延利息，為有理由，應予准許。逾此所為
    請求（即請求上訴人丁○○、戊○○、己○○及甲○○連帶
    給付及不真正連帶債務部分），為無理由，應予駁回。是原
    審就超過上開應准許部分，為上訴人丁○○、戊○○、己○
    ○及甲○○等敗訴之判決，並為假執行之宣告，自有未洽。
    上訴意旨就此部分指摘原判決不當，求予廢棄改判，為有理
    由。至於上開應准許部分，原審判命上訴人庚○○給付，並
    為假執行之宣告，核無違誤，上訴意旨，就此部分，仍執陳
    詞，指摘原判決不當，求予廢棄，為無理由，應駁回其上訴
    。又原審判決已依上訴人庚○○聲請，宣告附條件之免為假
    執行，是本院自無再宣告之必要，併此明。
陸、本件事證已臻明確，兩造其餘攻擊或防禦方法及所提證據，
    均與本院心證之形成，不生影響，爰不一一再加以論述，併
    此明。
柒、據上論結，本件上訴為一部有理由，一部無理由，依民事訴
    訟法第四百五十條、第四百四十九條第一項、第七十八條、
    第八十五條、第七十九條，判決如主文。
中    華    民    國    99    年    2     月    24    日
          民事第一庭    審判長法  官  吳 火 川
                              法  官  胡 景 彬
                              法  官  陳 繼 先
以上正本係照原本作成。
如對本判決上訴，須於收受判決送達後20日內向本院提出上訴書
狀，其未表明上訴理由者，應於提出上訴後20日內向本院提出上
訴理由書（須按他造人數附具繕本）。
上訴時應提出委任律師為訴訟代理人之委任狀。具有民事訴訟法
第466條之1第1項但書或第2項之情形為訴訟代理人者，另應附具
律師及格證書及釋明委任人與受任人有該條項所定關係之釋明文
書影本。
                              書記官  陳 三 軫
中    華    民    國    99    年    2     月    24    日
                                                      Ｓ

司法院資訊處製作；財團法人民間司法改革基金會備份。
